【裁判字號】    94,家再,1
【裁判日期】    950620
【裁判案由】    再審之訴
【裁判全文】
臺灣臺中地方法院民事裁定               94年度家再字第1號
再審原告    乙○○
訴訟代理人  吳梨姬
再審被告    甲○○
再審被告    丙○○
上列當事人間請求確認親子關係存在等事件，再審原告對於民國
九十一年二月六日本院九十年度家訴字第二一四號確定判決提起
再審之訴，本院裁定如下：
    主      文
再審之訴駁回。
再審訴訟費用由再審原告負擔。
    事實及理由
一、本件再審原告主張之再審理由略以：
  (一)再審原告之母親吳梨姬前於民國六十七年五月二十八日與再
    審被告甲○○結婚，婚後二人即不睦，吳梨姬於六十八年五
    月間即因不堪同居之虐待而離家，自六十七年五月二十八日
    至六十八年五月離家期間，二人未曾發生性行為，是雖有夫
    妻之名卻無夫妻之實，而後吳梨姬因為工作關係結識再審被
    告丙○○，再審被告丙○○因同情吳梨姬之遭遇，對吳梨姬
    照顧有加，二人日久生情，進而同居並發生性行為，嗣吳梨
    姬於七十二年一月一日生下一子即再審原告。再審原告自出
    生後均由吳梨姬與再審被告丙○○共同扶養照顧迄今，此期
    間吳梨姬與再審被告甲○○之婚姻關係雖仍存續中，惟二人
    並無同居之事實，顯見再審原告並非再審被告甲○○之子，
    而係再審被告丙○○之子。又吳梨姬業於七十九年八月六日
    與再審被告甲○○離婚，並於八十八年十二月十九日再與再
    審被告丙○○結婚，為使再審原告得以認祖歸宗，回復本姓
    ，並釐清與再審被告之親子關係，爰提起確認親子關係之訴
    ，經原審以：在夫妻之一方未提起否認之訴，或雖提起而未
    受有勝訴之確定判決，則該子女在法律上不能不認為夫之婚
    生子女，無論何人，皆不得為反對之主張。且民法第一千零
    六十三條否認子女之訴，於修正時，業已擴大適用對象及範
    圍，並顧全子女之利益，使妻亦得提起，苟妻或夫於子女出
    生日起，一年內怠於提起否苟妻或夫於子女出生日起，一年
    內怠於提起否認之訴，為早日確定法律上之親子關係，依民
    法第一千零六十三條規定，即發生失權效果，若謂夫或妻逾
    上開一年除斥期間，仍得另案提起本件確認親子關係存在之
    訴，則上開除斥期間，豈不形同具文。雖實務上有允許提起
    確認親子關係存在之訴，惟皆針對非婚生子女而言，受婚生
    推定之子女應無適用之餘地為由而駁回再審原告之訴。
  (二)惟就子女獲知其血統來源，確定其真實父子身分關係，攸關
    子女之人格權，應受憲法保障。民法第一千零六十三條規定
    ：「妻之受胎，係在婚姻關係存續中者，推定其所生子女為
    婚生子女。前項推定，如夫妻之一方能證明妻非自夫受胎者
    ，得提起否認之訴。但應於知悉子女出生之日起，一年內為
    之。」係為兼顧身分安定及子女利益而設，惟其得提起否認
    之訴者僅限於夫妻之一方，子女本身則無獨立提起否認之訴
    之資格，且未顧及子女得獨立提起該否認之訴時應有之合理
    期間及起算日，是上開規定使子女之訴訟權受到不當限制，
    而不足以維護其人格權益，在此範圍內與憲法保障人格權及
    訴訟權之意旨不符。最高法院二十三年上字第三四七三號及
    同院七十五年台上字第二○七一號判例與此意旨不符之部分
    ，應不再援用。此經司法院大法官會議於九十三年十二月三
    十日解釋之釋字第五八七號解釋在案。又中央或地方機關就
    其職權上適用同一法律或命令發生見解歧異，本院依其聲請
    所為之統一解釋，除解釋文內另有明定者外，應自公布當日
    起發生效力。各機關處理引起歧見之案件及其同類案件，適
    用是項法令時，亦有其適用。惟引起歧見之該案件，如經確
    定終局裁判，而其適用法令所表示之見解，經本院解釋為違
    背法令之本旨時，是項解釋自得據為再審或非常上訴之理由
    。亦有司法院大法官會議釋字第一八八號解釋可資參照。
  (三)是原審判決有適有法規顯有錯誤之再審理由，且再審原告係
    於本件起訴時（即九十四年十二月十六日）始知悉上開司法
    院大法官會議釋字第五八七號解釋，顯未逾民事訴訟法第五
    百條知悉在後者均自知悉時起算三十日不變之再審期間之限
    ，為此爰依民事訴訟法第四百九十六條第一項第一款規定提
    起再審之訴等語。
二、按再審之訴，應於三十日之不變期間內提起。前項期間，自
    判決確定時起算。但再審之理由，知悉在後者，自知悉時起
    算；又再審之訴不合法者，法院應以裁定駁回之，民事訴訟
    法第五百條第一項、第二項、第五百零二條第一項分別定有
    明文。復按「確定終局裁判適用法律或命令所持見解，經本
    院解釋認為違背法令之本旨時，當事人如據以為民事訴訟再
    審之理由者，其提起再審之訴或聲請再審之法定不變期間，
    參照民事訴訟法第五百條第二項但書規定，應自該『解釋公
    布當日』起算，惟民事裁判確定已逾五年者，依同條第三項
    規定，仍不得以其適用法規顯有錯誤而提起再審之訴或聲請
    再審」，亦有司法院大法官會議第二０九號解釋可資參照。
三、再按確定之終局判決就經裁判之訴訟標的，有既判力。民事
    訴訟法第四百條第一項定有明文。為禁止當事人就訴訟標的
    為反覆之主張，亦為禁止矛盾之判決，為訴訟標的之法律關
    係，經終局判決及確定後，當事人即不得就該法律關係更行
    起訴，或於他訴訟上為與確定判決內容相反之主張，法院亦
    不得為與確定判決意旨相反之裁判，最高法院三十年上字第
    八號判例參照。而既判力之客觀範圍，係以表現於判決主文
    上所判斷之事項為限。經查，本件再審原告前起訴請求確認
    再審原告與再審被告甲○○親子關係不存在，確認再審原告
    與再審被告丙○○親子關係存在（本院九十年度家訴字第二
    一四號），經本院認以在夫妻之一方未提起否認之訴，或雖
    提起而未受有勝訴之確定判決，則該子女在法律上不能不認
    為夫之婚生子女，無論何人，皆不得為反對之主張（最高法
    院二十三年上字第三四七四號、七十五年台上字第二０七一
    號判例意旨參照）。且民法第一千零六十三條否認子女之訴
    ，妻或夫於子女出生日起，一年內怠於提起否認之訴，為早
    日確定法律上之親子關係，依民法第一千零六十三條規定，
    即發生失權效果，若謂夫或妻逾上開一年除斥期間，仍得另
    案提起本件確認親子關係存在之訴，則上開除斥期間，豈不
    形同具文。雖實務上有允許提起確認親子關係存在之訴，惟
    皆針對非婚生子女而言，受婚生推定之子女應無適用之餘地
    為由，判決駁回再審原告之訴並經確定在案。揆諸前揭說明
    ，本件再審原告於前訴訟所主張確認親子關係存在或不存在
    訴訟之法律關係，於確定之終局判決後，再審原告即應受前
    訴訟既判力之拘束，兩造即不得再行提起確認親子關係之訴
    訟。
四、第按民事訴訟法第四百九十六條第一項第一款所謂適用法規
    顯有錯誤，係指確定判決所適用之法規，顯然不合於法律規
    定，或與司法院現尚有效之大法官會議之解釋，或本院尚有
    效之判例顯然違反；或確定判決消極的不適用法規，依大
    法官會議解釋（釋字第一七七號）以顯然影響裁判者，始得
    據為再審理由。按查，民法第一千零六十三條第一項所定婚
    生推定之原則，經於七十四年六月三日修正同法條第二項，
    其立法理由已表明「為顧全子女之利益起見，應使妻亦得提
    起」否認子女之訴等旨，觀此法律修正乃為顧全子女之利益
    計，可知親子關係，除形式上父子女關係外，側重實質上之
    親子間真實血統關係，顯然亦屬符合子女之利益。則為兼顧
    身份關係所欲追求之真實性與安定性之立法目的，俾使生父
    與子女更能符合真實之血緣關係，應無排斥在一定條件下容
    許例外情形，得限制上揭婚生推定之適用。而此項例外，即
    如有客觀證據足資證明當事人間親子關係是否存在者當之，
    此種情形，自不受民法第一千零六十三條第二項之限制。亦
    即，審酌我國民法第一千零六十三條第一項婚生推定制度，
    旨在確保子女之地位安定、成長安全因而承認之制度，以避
    免使無辜之子女負擔因非婚生子而致之社會及法律上不利益
    ，因此，法律上之親子關係未必與血緣、生物學上之親子關
    係一致，此種從外形的事實構築安定、確定身份關係之制度
    ，旨在保護子女之利益為出發，是學者於探討親子關係訴訟
    事件時，皆以保護子女之利益為最高指導原則（最高法院六
    十二年十月三十日六十二年度第三次民庭庭推總會議決議（
    八）、臺灣高等法院九十年度家上字第三五五號、臺灣高等
    法院臺中分院九十一年度家上字第六八號判決意旨參照）。
    民法第一千零六十三條規定：「妻之受胎，係在婚姻關係存
    續中者，推定其所生子女為婚生子女。前項推定，如夫妻之
    一方能證明妻非自夫受胎者，得提起否認之訴。但應於知悉
    子女出生之日起，一年內為之。」係為兼顧身份安定及子女
    利益而設，惟其得提起否認之訴者僅限於夫妻之一方，子女
    本身則無獨立提起否認之訴之資格，且未顧及子女得獨立提
    起該否認之訴時應有之合理期間及起算日，是上開規定使子
    女之訴訟權受到不當限制，而不足以維護其人格權益，在此
    範圍內與憲法保障人格權及訴訟權之意旨不符，自應許其以
    法律推定之生父為被告，準用民事訴訟法關於親子關係事件
    程序中否認子女之訴部分之相關規定，提起否認生父之訴，
    以充分保障其人格權（司法院大法官會議釋字第五八七號解
    釋，最高法院九十四年台上字第一八三七號判決參照），顯
    見為顧全子女之利益計，除形式上父子女關係外，側重實質
    上之親子間真實血統關係，顯然亦屬符合子女之利益。
五、又按子女有獲知其血統來源之權利，此為聯合國一九九０年
    九月二日生效之兒童權利公約第七條第一項所揭櫫；又確定
    父子真實身分關係，攸關子女之人格權，應受憲法第二十二
    條所保障。而程序正義與實體真實間何者為先，並無一定之
    標準，既然釋字五八七號之聲請人可於不能以再審之訴時，
    提起否認生父之訴，是否可認司法院大法官會議是以子女之
    最佳利益列為優先考慮事項，此時實體真實之發現應優先於
    程序正義之維護，有其值得特別保護之必要？然允許對之提
    起再審之訴，無異認非具體聲請大法官解釋之個案，亦可溯
    及既往適用，此不啻鼓勵當事人於已逾不變期間喪失提起再
    審之訴權利後，使其不遵守不變期間之再審之訴變為合法，
    破壞確定裁判之安定，遑論本法第五百條第三項所定期間長
    達五年之久，如此處理，必將已因逾期駁回其再審之訴而確
    定之判決變為不確定，頗有「起死回生」之功能，寧有是理
    。是雖認前揭解釋有溯及既往之效力，然其效力溯及既往之
    範圍，以人民聲請解釋之具體案件為限，非謂對於未經人民
    聲請解釋之同類訴訟事件，均有溯及既往之效力（參吳明軒
    著中國民事訴訟法法下冊、82年版、第1436頁）。綜上所述
    ，本件從保護再審原告即子女乙○○之利益出發，或許應認
    再審原告於提出確切證據證明其與丙○○有生物學上之血緣
    關係，並進而確認再審原告與再審被告甲○○間之親子關係
    不存在，應符合人事訴訟中保護子女之利益及發現真實的事
    實之旨趣。
六、然按，確定之判決雖可因再審訴訟之提起或其他事由而改變
    其判決結果。前者如民事訴訟法第四百九十六條第一項之各
    款事由；後者如司法院大法官會議特別於解釋文中教示救濟
    途徑，司法院大法官解釋第五八七號即為一適例，該號解釋
    文中亦明示該案件聲請人，如不能以再審之訴救濟者，應許
    其於該解釋公布之日起一年內，提起否認生父之訴。經查，
    本件再審原告主張之事實與釋字第五八七號之情形相類似，
    但非該司法院大法官會議解釋具體案件之聲請人。且查，前
    揭司法院大法官會議釋字第五八七號係於九十三年十二月三
    十日公布，再審原告據以提起本件再審之訴之理由，依上開
    說明，其提起再審之訴之法定不變期間即應自九十三年十二
    月起算，而本件再審原告遲至九十四年十二月十六日始提起
    本件再審之訴，此有再審原告再審訴狀上本院收件日期戳可
    憑，是再審原告提起本件再審之訴，顯已逾民事訴訟法第五
    百條第一項規定之三十日不變期間。再者，再審原告另主張
    本件提起再審之訴期間雖已經過，惟因兩造間確存有真實父
    子血緣關係，實應准許再審原告提起本件確認之訴，進而於
    訴訟中確認兩造間親子關係之存在，以維子女之憲法上人格
    權，雖不無道理，但本件提起再審之訴之三十日不變期間既
    已經過，揆之上開說明，當事人似乎只得靜待修法檢討或放
    寬此類訴訟，以求救濟。揆之前揭說明，本件再審原告提起
    再審之訴，既已逾提起再審之三十日不變期間，自難認為合
    法，應予駁回。
七、據上論結：本件再審之訴為不合法，依民事訴訟法第五百零
    二條第一項、第九十五條、第七十八條，裁定如主文。
中    華    民    國    95    年    6    月    20    日
                  家事法庭      法  官  楊熾光
以上正本係照原本作成
如對本判決上訴，須於判決送達後二十日之不變期間內，向本院
提出上訴狀
                                 書記官
中    華    民    國    95    年    6    月    20    日


司法院資訊處製作；財團法人民間司法改革基金會備份。
